臺灣高雄地方法院民事判決
110年度訴字第950號
原      告  許鈺秀  
訴訟代理人  陳正男律師
被      告  許陳水桃
訴訟代理人  吳春生律師
上列當事人間請求確認債權不存在事件，本院於民國111 年4 月
13日言詞辯論終結，判決如下：
    主      文
原告之訴駁回。
訴訟費用由原告負擔。
    事實及理由
一、原告主張：兩造為母女關係，被告於民國102 年11月間以新
    臺幣（下同）370 萬元之代價出售其所有門牌號碼高雄市○○
    區○○路000 巷0 號6 樓房屋暨坐落土地（下稱系爭房地
　　），嗣慮及原告自國小畢業後即將工作收入全數交予被告，
    且被告在原告婚後仍時常向原告借款供原告兄弟即訴外人甲
    ○○及其子女生活開銷，甚至原告雙胞胎兄弟即訴外人許益輝
    過世之喪葬費、甲○○之大陸四川籍妻子死亡後骨灰運送回四
    川之費用及颱風過後修繕房屋之費用，皆為被告向原告所借
    ，另被告腳部受傷後亦由原告照顧20餘年等情，被告遂主動
    向原告表示欲將售屋所得之部分款項交予原告以償付借款及
    補償原告多年來無怨無悔之照顧與付出，並要約原告於103 
    年12月1 日至陽信銀行申設帳號00000-000000-0號帳戶（下
    稱系爭帳戶）方便被告轉帳，之後被告於103 年12月1 日、
    103 年12月11日、104 年1 月13日分別將180 萬元、80萬元
    、25萬元，共計285 萬元（下稱系爭款項）存入系爭帳戶內
    ，系爭帳戶之提款卡及存摺均交由原告占有使用；然為避免
    被告其餘子女抱怨原告分得較多款項及被告欲向社會局申請
    補助，乃於104 年3 月3 日邀約原告至民間公證人黃吉榮事
    務所處以清償借款285 萬元為由辦理切結書（下稱系爭切結
    書）認證。詎被告竟於109 年間以系爭款項乃其委託原告代
    為保管，本得隨時請求返還，惟其要求原告返還系爭款項時
    遭拒絕為由，向本院聲請核發109 年度司促字第13929 號支
    付命令（下稱系爭支付命令），因原告不諳法令且經常不在
    家，致未能於法定期間內聲明異議，系爭支付命令因而於10
    9 年7 月24日確定；然被告於系爭支付命令之聲請狀所載事
    實及理由並非真實，況被告本應就系爭支付命令所載28
　　5 萬元債權存在乙事負舉證之責，被告如無法舉證以實其說
　　，自不應為其有利之認定。為此，爰依民事訴訟法第247 條
    第1 項規定提起本件訴訟等語。並聲明：確認被告對原告依
    系爭支付命令及確定證明書所載之債權（下稱系爭債權）不
　　存在。
二、被告則以：原告既係被告之女，即使年節偶爾拿錢予被告，
    數額亦不多，且係基於孝道而為之贈與，兩造間並未因此成
    立消費借貸關係，實則被告自年輕時即從事勞務工作，平日
    省吃儉用而稍有積蓄，並因領得兒子即訴外人許振和於86年
    間意外死亡之保險理賠金，遂於88年間購入系爭房地，後於
    102 年11月間出售得款370 萬元，由買受人分期匯款至被告
    陽信銀行帳戶內。嗣因原告與甲○○共同生活，甲○○申請低收
    入戶補助時，如被告或甲○○子女名下具有存款即不符資格，
    為使甲○○得以申請低收入戶補助，避免高雄市政府查得上開
    售屋款項之金流而認定被告具有財力，影響甲○○上開申請之
    核准與否，乃先會同原告於103 年12月1 日至娘家附近之陽
    信銀行開立系爭帳戶，而非於原告之住所地鳳山地區開立帳
    戶，之後再將系爭款項存入系爭帳戶而寄託予原告保管，另
    至民間公證人黃吉榮處虛偽書立系爭切結書，表示系爭款項
    係用以清償對原告所負之債務，實際上系爭切結書之目的僅
    係為提出予高雄市政府社會局以完成甲○○之低收入戶申請手
    續，此由系爭切結書之受文機關為「高雄市政府社會局」可
    證，是兩造間就系爭款項實屬消費寄託關係；況衡諸常情，
    系爭款項若用以清償被告對原告所負之債務，被告亦已清償
    完畢，要無書立系爭切結書之必要，且被告有4 名子女並與
    甲○○同住，實際照護被告之人並非原告，被告又何需單獨感
    謝原告，原告空言主張兩造間有消費借貸關係，未見舉證以
    實其說，如原告未能證明其對被告負有消費借貸債務，系爭
    切結書上所稱清償債務即失所附麗等語置辯
　　。並聲明：原告之訴駁回。
三、按確認法律關係之訴，非原告有即受確認判決之法律上利益
    者，不得提起之，民事訴訟法第247 條第1 項前段定有明文
    。而所謂即受確認判決之法律上利益，須因法律關係之存否
    不明確，致原告在私法上之地位有受侵害之危險，而此項危
    險得以對於被告之確認判決除去者而言（最高法院27年上字
    第316 號裁判意旨參照）。經查，被告主張系爭款項存入系
    爭帳戶係委託原告代為保管，約定可隨時請求返還，詎原告
    經被告請求後拒絕返還，乃聲請本院核發支付命令，請求原
    告應給付被告285 萬元本息，經本院於109 年6 月15日核發
    109 年度司促字第13929 號支付命令，嗣該支付命令於同年
    6 月30日送達，並於同年7 月24日確定，此為兩造所不爭執
　　，復經本院調取上開支付命令卷宗核閱無訛，而依民事訴訟
    法第521 條第1 項規定，系爭支付命令得為執行名義，原告
    則以前述理由主張系爭債權不存在，是系爭債權是否存在乙
    節確會影響原告之權益，原告主觀上認其在法律上之地位有
    不安之狀態存在，且此種不安之狀態得以確認判決予以排除
　　，故原告提起本件確認之訴，應認原告有即受確認判決之法
    律上利益。　
四、兩造不爭執事項：
  ㈠兩造為母女關係。
  ㈡被告於102 年11月間以358 萬元之代價出售系爭房地（此係
    本院依據系爭切結書所載整理，兩造亦不爭執【見本院訴字
    卷第139 至140 頁】，惟原告起訴狀係稱買賣價金為370 萬
    元，被告答辯狀亦稱係370 萬元，另被告於111 年2 月25日
    民事言詞辯論意旨狀則係稱372 萬元【見本院訴字卷第121 
    頁】，併予敘明）。
  ㈢被告分別於103 年12月1 日、103 年12月11日及104 年1 月
    13日依序存款180 萬元、80萬元、25萬元至原告所申設之系
    爭帳戶內。
  ㈣兩造於104 年3 月4 日曾一同至本院所屬民間公證人黃吉榮
    事務所就系爭切結書辦理認證。
五、本件原告主張系爭款項係被告用以償付對原告之借款及補償
    原告多年來無怨無悔之照顧與付出，是系爭債權不存在，此
    為被告所否認並以前詞置辯，則本件爭點厥在於：被告對原
    告有無系爭債權存在？茲將本院得心證之理由析述如下：
　㈠按當事人主張有利於己之事實者，就其事實有舉證之責任，
    民事訴訟法第277 條前段定有明文。又消極確認之訴，應由
    被告負立證責任；確認法律關係不存在之訴，如被告主張其
    法律關係存在時，應由被告負舉證責任。準此，原告既係以
    系爭債權不存在為由提起本件訴訟，揆諸前開規定及說明，
    自應由被告就系爭債權存在乙節負舉證之責。惟法院認定當
    事人爭執之事實，所依憑之證據不以直接證據為限，負舉證
    責任之一方如以間接證據證明間接事實存在，再本於論理及
    經驗法則，綜合全辯論意旨，以推定應證事實為真實者，亦
    無不可。
  ㈡經查，系爭款項存入系爭帳戶係因被告與甲○○同住，為避免
    影響甲○○申請低收入戶資格之核准與否，遂由原告申設系爭
    帳戶後，被告再將系爭款項存入等節，業據證人甲○○到庭證
    稱：當初我配偶過世，兒子剛出生3 、4 個月，我當時沒有
    工作，里長告訴我可以找社會局請領補助，我去社會局辦理
    後，社會局查到有一筆錢在我母親銀行戶頭內，所以申請沒
    過，而當初賣系爭房地之370 萬元一開始是匯入我母親戶頭
    ，申請沒過後我就想可能要把錢分開，就將款項分成3 筆，
    本來是想要以我女兒及兒子名義申辦帳戶，但因我女兒和兒
    子未成年，還不能申請帳戶，因此另外又以我母親名字申請
    兩個帳戶，但補助還是沒辦法過，我告訴里長後，里長建議
    我把錢匯到其他人帳戶裡去，再去找公證人公證，於是就找
    原告，想說原告是自己姐姐，之後系爭款項就匯到原告陽信
    銀行帳戶，另外還有一份切結書是跟訴外人即姐姐丙○○簽的
    ，那份切結書金額是80萬元，丙○○的部分也是跟原告一樣的
    情形等語（見本院訴字卷第58至61頁），復經本院依職權以
    當事人訊問程序訊問被告稱：系爭款項匯給原告係為了要申
    請補助，公所的人跟我說有這筆錢，申請就不會過，要把款
    項分開，但系爭款項是我要託原告保管的等語（
　　見本院訴字卷第34頁）。上開證人甲○○之證述內容核與被告
    所述大致相符，再參酌系爭切結書上雖記載被告曾向原告借
    款，系爭款項係用以清償債務等語，然卻又載明「此致高雄
    市社會局」，如被告確係為清償債務而將系爭款項給付原告
    ，應無特別載明高雄市社會局為受文者之必要，此顯然與一
    般清償借款債務之常情有異；又本院所屬民間公證人黃吉榮
    事務所於110 年9 月8 日以110 年民吉字第0052號函覆本院
    稱：兩造於104 年3 月4 日至該所辦理切結書認證，並表明
    係申請高雄市社會局補助之用等語（見本院訴字卷第25頁
　　），更可佐證系爭切結書係為了申請補助之用，被告所辯實
    屬有據；另高雄市三民區公所於111 年4 月12日以高市○區○
    ○○00000000000 號函覆本院稱：甲○○全戶於102 年12月起取
    得低收入戶資格，104 年1 月起因其母名下於102 年11月間
    賣出系爭房地之財產交易所得併入動產，依社會救助法規定
    直系一親等動產皆須列入，本案審核超過低收入戶列冊規定
    取消其資格，又於104 年3 月檢附賣屋所得358 萬元
　　，其中285 萬元匯款償還原告及80萬元現金償還訴外人丙○○
    公證書，扣除還款符合低收入戶資格，迄今仍列冊中等語在
    卷（見本院訴字卷第147 至150 頁），不論在系爭房地出售
    時點、申請低收入戶資格過程、辦理系爭切結書認證時間等
    ，與被告所辯、證人甲○○所述情節盡皆吻合，益徵被告所辯
    之真實性。此外，本院所屬民間公證人黃吉榮事務所上開函
    文另表示被告與訴外人即被告之女、原告姊妹丙○○於104 年
    3 月10日至該所辦理切結書認證，亦表明係申請高雄市社會
    局補助之用等語（見本院訴字卷第25頁），且檢附被告與丙
    ○○辦理認證之切結書影本供本院參酌（見本院訴字卷第27頁
    ，下稱他份切結書），觀之他份切結書內容，與系爭切結書
    不同者在於，他份切結書載明被告向丙○○借款後
　　，將出售系爭房地所得358 萬元中之80萬元，以現金交付丙
    ○○以清償債務，針對上開情節，證人丙○○到庭證稱：我有於
    104 年3 月10日與被告至公證人處辦理公證，母親跟我說她
    要申請補助並叫我簽字，內容我看不懂、不清楚，也沒唸給
    我聽，實際上沒有他份切結書上記載被告交付80萬元現金給
    我的這件事，一個多月後我跟原告通電話，她說她也有去寫
    一張媽媽要請低收入戶補助的切結書，內容是一樣的，說要
    把錢還原告等語（見本院訴字卷第64至66頁），而系爭切結
    書與他份切結書辦理認證之時點接近、目的又屬一致，文字
    內容除金額、給付方式與他方切結人不同外，其餘均為相同
    ，他份切結書既係為了使甲○○申請低收入戶補助得以通過而
    虛偽填載，被告辯稱與他份切結書情形相同之系爭切結書亦
    係因相同目的虛偽載明系爭款項係清償債務之用等語
　　，即屬信而有徵。從而，綜上事證，已足使本院達至證明心
    證而可認系爭款項確係被告為了避免影響甲○○申請低收入戶
    資格之核准與否，遂委託原告保管之事實，並非欲終局給付
    原告用以清償債務。
　㈢至原告雖主張系爭款項係被告用以償付對原告之借款及補償
    原告多年來無怨無悔之照顧與付出云云，並請求調查被告之
    陽信銀行帳戶於103 年12月1 日是否尚有資金流入甲○○子女
    之銀行帳戶、公證人是否尚有辦理被告與甲○○子女之切結書
    等證據；又主張被告於聲請支付命令時稱系爭款項係借用系
    爭帳戶使用，後主張與原告成立消費寄託契約，前後所述不
    同，另證人甲○○證述其子女尚未成年不能申設銀行帳戶、申
    請社會局補助之人為何人暨在切結書上簽名者等節均與事實
    不符，且證人丙○○證述被告會向原告拿錢、原告從小工作所
    得會交給被告、原告會回去照顧被告等語，足證原告主張為
    真實，另丙○○從未有80萬元之金流也書立他份切結書，可見
    被告抗辯害怕電腦上之金流紀錄被查出係屬不實
　　云云。然查：
　⒈原告主張其自國小畢業後即將工作收入全數交予被告，惟不
    僅數額若干無從確認，且兩造既為母女，依法互負扶養義務
　　，況因家中經濟窘困，子女工作所得交付父母補貼家用之情
    形所在多有，則縱原告確曾有將工作收入交付被告之情，亦
    難以認定究屬消費借貸、贈與、扶養抑或其他法律關係，故
    無從遽認兩造間存有消費借貸之債權債務關係。其次，系爭
    房地出售時間係於102 年11月，若真要感念原告之照顧與付
    出，在取得價金之當下即可為之，豈有在經過一年後又未有
    任何突發事故或變故之情形下，始突然想起要感念原告之理
　　？況被告於103 、104 年間並無工作收入，名下除現居之房
    地外已無其他財產，此有稅務電子閘門財產所得調件明細表
    存卷可查（見本院訴字卷最後證物存置袋），且被告係自10
　　9 年1 月起始符合中低收入老人生活津貼資格，每月領取中
    低收入老人生活津貼之金額亦僅7,759 元，有高雄市政府社
    會局110 年11月11日高市社救助字第11038589800 號函在卷
    可考（見本院訴字卷第43至47頁；該函文主旨及說明欄雖係
    記載「乙○○」，但究其所查詢之身分證字號暨後附之附件資
    料，可認主旨及說明欄之「乙○○」應為誤載，所述領取津貼
    之實際情形應係指被告），殊難想像被告在無工作收入
　　、除現居房地外無其他財產、經濟狀況困窘之情形下，於出
    售系爭房地經過一年後，突然想起要感念原告而將僅有之絕
    大部分出售系爭房地所得「補償」原告，此實與常情相悖；
    反而被告抗辯當時因被查出被告名下有出售系爭房地所得款
    項，使得低收入戶資格遭取消，因此才將系爭款項存入系爭
    帳戶並辦理認證以規避審核等情，較能合理說明被告為何在
    一年後才將出售系爭房地所得之系爭款項存入系爭帳戶之舉
    動。就此原告雖又主張目前在鄉下仍有諸多女兒不分配遺產
    而係取得嫁妝之情形，因此家中女兒縱與原生家庭有金錢往
    來，仍會有借有還云云（見本院訴字卷第138 頁），惟本件
    並非取得嫁妝之問題，所謂有金前往來之疑義則如上述，尚
    難因此即得認被告確係要感念原告而補償285 萬元予原告，
    故原告主張實非可採。
  ⒉又被告於聲請支付命令時係稱其出售系爭房地得款370 萬元
　　，因不願對外張揚具有此筆巨款，且考慮自己不識字，遂聽
    從原告建議將其中部分款項匯入原告銀行帳戶，交由原告代
    為保管，言明其可以隨時請求返還等語，此經本院核閱本院
    109 年度司促字第13929 號卷屬實，則被告針對系爭款項係
    委由原告保管乙節，並無原告所述前後主張矛盾之情形。
  ⒊另證人甲○○雖就其子女有無或何時申設銀行帳戶及何人有在
    切結書上簽名等，證述有與事實不一之情，例如系爭切結書
    、他份切結書上簽名者僅有被告與原告、丙○○而無甲○○（甲
    ○○稱其亦有簽名），系爭切結書、他份切結書認證時間不同
    （甲○○稱係同一天所簽），甲○○女兒應有申設銀行帳戶（甲
    ○○稱子女未成年無法辦理帳戶，但被告訴訟代理人稱甲○○申
    請低收入資格未過，係因被告及甲○○女兒名下有存款等語，
    此可見本院訴字卷第92頁），然辦理認證及系爭款項存入系
    爭帳戶之時間為103年12月至104年3月間，迄至其作證時間1
    10年12月8日已相隔6年多將近7年，而供述證據本具有游移
    性，具體事實之細節經過難免會因記憶、時間等因素而略有
    出入，枝節敘述偶有齟齬，實不違常情，尚難認其證述即全
    然不具憑信性，尤其在關於被查出被告名下有出售系爭房地
    所得而影響其申請低收入資格乙節，既有上述證據可資佐證
    ，自非不得據此將其此部分證述採為認定事實之基礎。至於
    低收入補助部分，被告固然一開始係抗辯被告自己本身欲申
    請低收入補助費云云，事後始變更改稱係甲○○申請，然所謂
    低收入戶補助之審核，係以家庭總收入或家庭財產為標準、
    以戶為單位，申請人可由同一戶籍具行為能力人為代表，是
    被告之抗辯僅係就申請人為何人前後有異而已，但被告當時
    既與甲○○同住一戶，如審核通過，被告亦可獲有低收入戶應
    有福利與補助，故此部分前後差異尚不影響前述之認定。⒋
    而證人丙○○雖證述被告會向原告拿錢、原告從小工作所得會
    交給被告、原告會回去照顧被告等語（見本院訴字卷第66至
    69頁），然所謂被告向原告拿錢或原告將工作所得交付被告
    ，其間之法律關係為何實屬有疑，是否能逕認為兩造間有消
    費借貸關係，不無疑問，業如前述，且證人丙○○先稱被告積
    欠原告200多萬元，後又稱被告想把200多萬元匯給原告係因
    原告國小就出去工作，為了要補償原告云云（見本院訴字卷
    第66頁第11至14行、第69頁第24行），如若被告確實積欠原
    告200 多萬元，則系爭款項自係屬清償性質，其中即無所謂
    之「補償」，是證人丙○○所述有所矛盾（原告雖亦主張系爭
    款項係清償債務加上補償，但原告並未陳述確切借貸金額，
    而證人丙○○卻係明確證述積欠200多萬元）；況證人丙○○稱
    ：被告都只顧兒子，對我們女兒不好等語（見本院訴字卷第
    69頁），是證人丙○○證詞憑信性即有疑義，尚難因此即為原
    告有利之認定。至於原告主張丙○○未有80萬元之金流也書立
    他份切結書，被告抗辯不實云云，惟系爭切結書上記載之出
    售系爭房地所得為358 萬元，實際出售所得亦大於此數額，
    若無法確切交代除285 萬元以外之其他金流，可預見的是仍
    然無法通過低收入戶資格審核，自有另外書立他份切結書交
    代剩餘款項金流之必要，難以認為被告抗辯有所不實。⒌至
    於原告請求調查證據部分，惟本院認本件已有上述證據足資
    認定，不論其他金流情形如何，均不影響前揭認定，故認無
    調查之必要。
　㈣從而，系爭款項既係被告委由原告保管，原告自有返還之義
    務，是兩造間之系爭債權應認存在，原告主張洵屬無據。　
六、綜上所述，原告依民事訴訟法第247條第1 項規定，請求確
    認系爭債權不存在，為無理由，應予駁回。
七、本件事證已臻明確，兩造其餘攻擊防禦方法，經本院審酌後
    認均不足以影響判決之結果，爰不另贅論，附此敘明。
八、據上論結，本件原告之訴為無理由，依民事訴訟法第78條，
    判決如主文。
中　　華　　民　　國　　111 　年　　5 　　月　　6 　　日
                   民事第四庭   法  官  王宗羿
以上正本係照原本作成。
如對本判決上訴，須於判決送達後20日內向本院提出上訴狀。如
委任律師提起上訴者，應一併繳納上訴審裁判費。
中　　華　　民　　國　　111 　年　　5 　　月　　9 　　日
                                書記官  陳仙宜